臺灣高等法院臺南分院刑事判決
110年度交上訴字第123號
上  訴  人  臺灣嘉義地方檢察署檢察官
被      告  楊燕珍


選任辯護人  陳振榮律師（法扶）
上列上訴人因被告公共危險案件，不服臺灣嘉義地方法院109年
度交訴字第65號中華民國109年12月15日第一審判決（起訴案號
：臺灣嘉義地方檢察署109年度偵字第4809號），提起上訴，本
院判決如下：
    主  文
上訴駁回。
    理  由
一、上訴範圍
　　原判決判處被告甲○○無照、酒醉駕車，因過失傷害人罪刑部
    分，未據檢察官及被告提起上訴，業已確定。本件檢察官僅
    就原審判處被告肇事致人傷害逃逸犯行無罪部分提起上訴，
    本院審理範圍自僅及於該部分。
二、公訴意旨及證據
　㈠公訴意旨略以：被告甲○○於民國109 年1 月25日下午2 時許
    ，在嘉義縣東石鄉圍潭村某雜貨店內飲用啤酒，已達不能安
    全駕駛交通工具之程度，仍於同日下午4 時許，駕駛車牌號
    碼000-0000號自用小客車搭載其子楊○蔚（真實年籍姓名詳
    卷）上路（所犯不能安全駕駛動力交通工具罪，業經原審法
    院以109 年度朴交簡字第40號判決判處有期徒刑4 月確定）
    ，於同日下午4 時36分，沿嘉義縣○○鄉○○村村里道路○○○○○○
    ○○○○村000 號前時，本應注意駕駛人駕駛汽車，應遵守道路
    交通標誌、標線、號誌之指示，在未劃設慢車道之雙向二車
    道行駛時，應在遵行車道內行駛，且依當時之客觀情況為天
    候晴、日間自然光線、柏油路面、路面乾燥、無缺陷、無障
    礙物、視距良好，並無不能注意之情事，竟擅自向左駛入對
    向車道，適甲○○駕駛車牌號碼000-0000號自用小客車搭載丙
    ○○，因塞車而暫停於上開道路由西往東方向車道上，甲○○所
    駕駛車輛因而碰撞甲○○所駕駛車輛，甲○○所駕駛車輛因撞擊
    之力道向後退，再碰撞到暫停於後方之陳進雄所駕駛之車牌
    號碼0000-00 號自用小客車，甲○○因此受有頭部其他部位鈍
    傷、右側手部挫傷之傷害，丙○○則受有唇擦傷、唇鈍傷之傷
    害（陳進雄及其車上乘客均未受傷，被告所犯過失傷害犯行
    ，業經原審法院判處拘役55日確定）。被告於肇事後，竟基
    於肇事致人傷害而逃逸之犯意，未報警處理，亦未為必要之
    救護，即逕行離去，因認被告涉犯刑法第185 條之4 之肇事
    致人傷害逃逸罪嫌等語。
　㈡本件公訴人認被告涉犯肇事致人傷害逃逸罪嫌，係以證人甲○
    ○、丙○○、陳進雄之證述、道路交通事故調查報告表、道路
    交通事故現場圖、現場照片、行車紀錄器錄影光碟、診斷證
    明書等件為據。
三、按犯罪事實應依證據認定之，無證據不得認定犯罪事實；不
    能證明被告犯罪者應諭知無罪之判決，刑事訴訟法第154 條
    第2 項、第301 條第1 項分別定有明文。又事實之認定，應
    憑證據，如未能發現相當證據，或證據不足以證明，自不能
    以推測或擬制之方法，為裁判基礎；且認定犯罪事實所憑之
    證據，雖不以直接證據為限，間接證據亦包括在內，然而無
    論直接證據或間接證據，其為訴訟上之證明，須於通常一般
    之人均不致有所懷疑，而得確信其為真實之程度者，始得據
    為有罪之認定，倘其證明尚未達到此一程度，而有合理之懷
    疑存在而無從使事實審法院得有罪之確信時，即應由法院為
    諭知被告無罪之判決，最高法院40年度台上字第86號、76年
    度台上字第4986號刑事判決（原審誤載為判例，應予更正）
    意旨參照。
四、先予認定之事實、被告辯解及本件爭點
　㈠先予認定之事實
　　訊據被告甲○○坦承其酒醉、無照於上述時、地駕駛上開自小
    客車，且因未注意遵守道路交通標誌、標線、號誌之指示，
    在未劃設慢車道之雙向二車道行駛時，應在遵行車道內行駛
    之規定，擅自向左駛入對向車道，因而撞及告訴人甲○○所駕
    駛之上述自小客車，該車再撞擊後方由陳進雄駕駛 之上述
    自小客車，因此，造成甲○○與其搭載之丙○○受有前述傷害，
    被告於肇事後，雖曾下車向告訴人甲○○表示歉意，但後來往
    其行車之反方向離去，甲○○由後追上被告要其返回現場，被
    告即與甲○○同返現場等情，核與證人即告訴人甲○○、丙○○、
    陳進雄證述相符，並有道路交通事故調查報告表、道路交通
    事故現場圖、現場照片、行車紀錄器錄影光碟、診斷證明書
    等件為據，此部分事實應堪認定。
  ㈡被告辯解
　　訊據被告堅詞否認有何肇事致人傷害逃逸之犯行，並辯稱：
    其因為嘴唇流血，想要去附近先天宮的洗手間洗一下，洗完
    會再回去車禍現場，甲○○的傷勢在頭上，看不出是否有受傷
    ，丙○○一開始沒有下車，被告回到現場後，被告才看到丙○○
    ，不能認定被告對丙○○的傷勢有明確的認識。又被告如真有
    逃離現場之意，不會下車查看、向甲○○表達歉意，也不會放
    著5 歲兒子離去及打電話給友人陳寶先，請陳寶先到場處理
    ，也不會聽從甲○○之意而留步並折返現場，本案到場處理車
    禍之員警亦不認為被告有肇事逃逸之行為，被告於員警到場
    時主動向員警表明其係肇事者，配合製作筆錄，主觀上難認
    被告有規避肇事責任之意圖。被告於本案車禍事故發生後已
    盡力與甲○○協商賠償事宜，然因甲○○無法接受和解，因而提
    出肇事逃逸之告發等語。
  ㈢綜合上述說明、先予認定之事實及被告辯解，本件被告是否
    有公訴人所指肇事致人傷害逃逸犯行，其應審酌者為被告對
    於告訴人車內人員受傷是否知悉及是否有肇事逃逸之主觀故
    意。
五、本院之判斷
  ㈠依被告於車禍發生後之舉措觀之，被告是否有肇事致人傷害
    逃逸之故意，並非無疑
　1.被告坦承：本案車禍事故發生時，其車上還有5 歲的兒子楊
    ○蔚，事故發生後，其有下車查看，因為很緊張，先打電話
    聯絡朋友過來，因為嘴唇流血，想說去附近先天宮的廁所清
    洗，其從本案車禍事故發生現場往前走，再轉彎進小巷子，
    走了1 、200 公尺左右，還沒走到廟，在小巷子那邊就被甲
    ○○攔下來，甲○○叫其回去，其就與甲○○回到現場，後來警察
    就到了等語（見核交字卷29-30、91-92頁，原審卷55-58頁
    ），核與證人甲○○證稱：本案車禍事故發生後，被告先下車
    ，其也跟著下車，其走到被告面前問被告是否需要叫救護車
    ，但被告一直說「大哥對不起」，其看後車是否需要叫救護
    車，後來其確定被告不需要救護車，就先報警，被告在其報
    警時往其車子行向的反方向即漁人碼頭的方向小跑步離開，
    在不遠處的電桿位置左轉進巷子裡，被告沒有說要去哪裡，
    是後方車輛的副駕駛告訴其被告逃掉，其才去追被告，大概
    追了150 公尺，這個距離用走的差不多1 分鐘，其是用跑的
    ，被告已經走到巷子裡，其大聲喝叱被告叫被告站住，被告
    往前走兩步，其第二次喝叱時被告才停下來，然後其追到被
    告旁邊，擋著被告，要被告回現場先處理，被告還是一句「
    大哥對不起」，然後被告就跟其一起走回到車子邊，被告車
    上還有1 個小孩坐在副駕駛座，年紀大概5 歲，被告被其帶
    回現場時，後車車主的女兒才把小孩帶下車等語（見偵卷12
    頁反面，原審卷109-112 、114-115 、117-124 頁）；證人
    丙○○證稱：本案車禍事故發生後，其有下車，其下車時沒有
    看到被告，當時甲○○在報警，其下車的當下有聽到後車的駕
    駛陳進雄跟甲○○說被告要跑了，於是甲○○就一邊打電話報警
    一邊去追趕，後來被告與甲○○有一起回來，後車的車主從被
    告車上把1 個小孩子帶下來等語（見偵卷13頁，原審127 至
    128 、132 至134 頁）；證人陳進雄證稱：本案車禍事故發
    生後，被告、甲○○、丙○○都有下車，被告下車後站在車邊，
    起先有道歉，然後就一邊講手機一邊往漁人碼頭方向走去，
    走到巷子裡去，其看到甲○○追到比較遠的地方把被告找回來
    ，其看到被告和甲○○一起回來現場，之後被告就待在車邊沒
    有離開，被告車上還有一個小孩等語（見偵字卷第22頁，原
    審卷第156 至161 、163 至165 頁）相符。又員警抵達本案
    車禍事故發生現場時，被告人亦在現場，並向員警坦承其為
    肇事駕駛乙節，復有朴子分局東石分駐所道路交通事故肇事
    人自首情形紀錄表1 份存卷足稽（見核交字卷第71頁），另
    先天宮位於本案車禍事故發生現場往東石漁人碼頭之方向不
    遠處，於抵達先天宮之前有一條與本案車禍事故發生路段道
    路垂直之小巷子乙節，有現場圖1 份附卷可參（偵卷17頁）
    ，是被告於本案車禍事故發生後有下車向甲○○、陳進雄道歉
    ，甲○○亦下車，然被告即沿其原先去向即往漁人碼頭之方向
    離去，此時被告之5 歲兒子楊○蔚仍留在被告駕駛之車輛上
    ，甲○○見狀前去追被告，被告轉入先天宮旁巷子內時，甲○○
    追上被告並要被告返回現場，被告即與甲○○一同返回本案車
    禍事故碰撞之現場，此後員警方抵達現場之事實，應堪認定
    。
　2.被告雖於車禍發生後，曾短暫離開現場，經甲○○隨後追上要
    其返回，被告始與甲○○同返現場。然被告於本案車禍事故發
    生後，即下車向甲○○、陳進雄表達歉意，此已與一般肇事逃
    逸者，多未下車察看狀況即駛離者不同。又被告下車向甲○○
    道歉後，雖有短暫離開現場，然依據甲○○所提出手繪現場圖
    （偵卷17頁）及被告自行提出之現場照片（原審卷45頁）觀
    之，被告僅離開事故現場約1 、200 公尺，且彎入之巷道為
    停留車禍現場人目擊可得，並於甲○○要求返回後，即返回現
    場等待員警到場，並向員警表示其為肇事駕駛，並無不顧甲
    ○○之喝叱，堅持離開本事故現場，亦無刻意隱匿自身身分之
    行為，不似一般車禍肇事逃逸者之舉動。被告是否具有肇事
    逃逸之故意，並非無疑。
　3.被告辯解並非無據
　⑴證人即被告之友人陳寶先證稱：其認識被告的父親，109 年1
     月25日下午被告打電話跟其說開車出車禍，會緊張，要其
    來幫忙處理，又說小孩在車內，其要被告冷靜一點，等一下
    就到現場，被告車上有小孩，其有朋友住在當地，便在去現
    場的途中打電話請朋友叫朋友的太太及女兒先過去幫忙照顧
    小孩，後來其找不到路，又打第2 通電話跟被告確認地點，
    其開車抵達現場時，其朋友、朋友的太太及女兒都已經在現
    場，被告以及對方車主都在車旁等警察來，其有跟對方的男
    性車主看說要怎麼處理比較好，但該男性車主說被告酒駕，
    已經報警，警察馬上來，其就沒有再講了，就在現場等，大
    概10分鐘後警方就到了等語（原審卷167-173 頁）明確，稽
    諸陳寶先上開證詞，內容明確，並無具體瑕疵可指，應非憑
    空杜撰之詞。又陳寶先證述：被告於本案車禍事故發生後有
    撥打電話叫其來幫忙處理，及在現場有與對方談及車禍處理
    事宜等節，經核與證人甲○○證稱：其下車後，被告跟其道歉
    ，其忙著報警，被告一直跟其道歉，談了1 、2 分鐘之後，
    被告開始講電話，直到其由後追上喝叱被告為止，其與被告
    回到現場時，現場混亂，有3 、4 個人勸其不要報警，用錢
    處理就好，其不認識這些人等語（原審卷109-110 、115-11
    7 、119-123 頁）、陳進雄證稱：被告下車後站在車邊，起
    先有跟其道歉，然後就開始講電話，後來其看到甲○○往西邊
    去把被告叫回來，甲○○將被告帶回來時，一位被告朋友到現
    場，說大家私下和解就好，願意賠償，但甲○○堅持報警處理
    等語（原審158-159 、161-162 、164 頁）相符，互核與證
    人陳寶先證述相符，足見被告車禍發生後，在離去現場時，
    係一直撥打電話請友人陳寶先前來處理，並非逃逸以規避責
    任。
　⑵依陳寶先證述，被告在短暫離開現場過程中，猶以電話同時
    通知其至現場處理後續事宜，若被告有意逃離現場，其無必
    要於本案車禍事故發生後，不僅下車向甲○○、陳進雄道歉，
    且再聯絡友人至現場處理。另本件車禍撞擊力道不輕，有車
    損照片在卷可查，被告因此撞擊受有嘴唇破損傷害，除為被
    告供述在卷外，亦經證人甲○○證述屬實，此情應可認定；而
    依上述告訴人手繪現場圖、被告提出之現場照片，事故現場
    後方確有「先天宮」，該廟宇設置有廁所，被告彎入之巷道
    ，確實設有通往「先天宮」之樓梯，因此，被告所稱：因嘴
    唇破裂流血，要前往「先天宮」廁所清洗等語，並非無據。
    況當時被告5 歲兒子楊○蔚尚在車內，被告單獨將楊○蔚遺棄
    於本案車禍事故現場自行離去而逃逸之可能性極微，且即便
    被告離開現場，告訴人或員警亦可輕易透過楊○蔚查知被告
    身分，全無規避之可能，故被告雖有短暫離開事故現場之舉
    措，但應無肇事逃逸之主觀故意。
　㈡又刑法第185 條之4 規定之駕駛動力交通工具肇事，致人死
    傷而逃逸罪之成立，不以行為人主觀上出於直接故意為限，
    間接故意亦包括之，則行為人對於肇事逃逸之構成犯罪事實
    ，雖未明知，惟已預見其發生，而其發生並不違背其本意者
    ，自具有肇事逃逸之故意。此所預見者除指已預見肇事外，
    並應預見已致人死傷之發生，並本於此預見，而萌生縱已肇
    事並致人死傷，惟仍悍然離去棄之不顧之犯意，始足成立。
    亦即本條之罪，必須行為人對被害人之死傷有所認識，始足
    當之，若無認識，即欠缺主觀要件，難認構成該條之罪（最
    高法院108 年台上字第3269號判決意旨參照）。經查：
　1.證人甲○○於原審審理時證稱：其頭頂有撞擊傷，右手無名指
    扭傷，其頭頂撞到A 柱，站在其面前看，看不到其頭頂的撞
    擊傷。其下車後先詢問被告是否需要叫救護車，但被告不理
    ，其就報警。丙○○嘴唇裂傷，有流血等語（見原審卷第108 
    至109 、113 頁）、證人丙○○於原審審理時證稱：其嘴角流
    血，蠻嚴重的，其發現在流血就趕快拿衛生紙壓住，因為眼
    鏡不見，其先找眼鏡，下車時已經沒有看到被告，當時甲○○
    在報警，其下車時聽到陳進雄跟甲○○說被告要跑了。當天做
    完筆錄後，其與甲○○才去醫院急診等語（見原審卷第127 至
    130 、133 至134 頁）。
　2.由上開甲○○、丙○○之證述內容，可知甲○○係受有頭頂撞擊傷
    及無名指扭傷，該些傷勢無法由外觀看出，且甲○○尚因見被
    告嘴唇流血，先詢問被告是否要叫救護車，未向被告表明其
    亦受傷，依該等情狀觀之，難認被告已可知甲○○因本件車禍
    受傷。另丙○○之嘴唇雖有明顯之流血傷勢，然丙○○係在被告
    離開現場後，始下車，被告於其為清洗自己傷口而離開現場
    時，並不知悉甲○○搭載有乘客，亦未見到丙○○，亦難得知丙
    ○○因本件車禍受有上述傷害。準此，被告於暫時離開本案車
    禍事故現場時，是否得認識到甲○○、丙○○均已因本案車禍事
    故而受傷，非無疑義，自難認被告明知或得預見甲○○、丙○○
    因本案車禍事故受有傷害，尚不能對被告為不利之認定。
　㈢綜上所述，公訴意旨認被告所涉肇事逃逸犯行之證據，其證
    明尚未達於通常一般之人均不致有所懷疑，而得確信其為真
    實之程度。此外復無其他積極證據，足資證明被告確有公訴
    意旨所指之肇事逃逸犯行，揆諸首揭規定及說明，既不能證
    明被告此部分犯罪，自應依法為無罪之諭知。
　六、駁回上訴之理由
　　㈠原審以被告肇事致人受傷逃逸犯行，其訴訟上證明尚未達
      一般人可確信其為真實之程度，因而為被告無罪之判決，
      核其認事用法並無不當。
　　㈡檢察官上訴雖以被告依當時車禍撞擊力道、車損狀況及其
      自己亦受傷等情，應可知悉告訴人甲○○與其搭載之丙○○，
      可能因此受有傷害；且被告所駕駛之自小客車非其所有，
      肇事後即通知朋友陳寶先到場處理，隨即即徒步離開現場
      ，行走1、2百公尺，始遭甲○○追回，難認無肇事逃逸之故
      意為由，上訴指摘原判決不當。
　　㈢惟查：
　　1.被告嘴唇確實受傷流血，其離去現場所走之路徑。確實可
      前往「先天宮」，其所為當時是要前往「先天宮」清洗傷
      口之辯解，並非無據。參酌被告車禍發生後，隨即下車向
      甲○○等人致歉、並未逕自駕車離去，反通知友人到場處理
      ，且將自己5歲幼兒留在車內，並在甲○○要求其返回現場
      時，即與之同返等情，被告舉措與一般肇事逃逸行為，重
      在避免身分遭查獲之行為目的相左，被告所為其無肇事逃
      逸故意之辯解，應可採信等情，業經論述如前，檢察官猶
      僅以被告未告知告訴人等，即離開現場之動作，遽認被告
      有肇事逃逸故意，並據以指摘原判決不當，此部分上訴應
      無理由。
　　2.又本件車禍撞擊力道雖大，告訴人甲○○、丙○○亦因此嘴唇
      受傷，惟下車之甲○○不僅無法由外表看出傷勢，且向亦受
      傷之被告詢問是否需要救護車，至有嘴唇流血明顯傷勢之
      丙○○，因係被告離去時始下車，自未為已離開現場之被告
      所見。故被告於短暫離開事故現場時，難認明知或得預見
      甲○○、丙○○因本件車禍受有傷害等情，亦經論述如前，檢
      察官猶執前詞指摘原判決不當，此部分上訴，亦無理由。
　　㈣綜上所述，本件檢察官上訴無理由，應予駁回。
據上論斷，應依刑事訴訟法第368條，判決如主文。　　　
本案經檢察官吳咨泓提起公訴，檢察官徐鈺婷提起上訴，檢察官
鄭益雄到庭執行職務。
中　　華　　民　　國　　110 　年　　3 　　月　　25　　日
                  刑事第六庭    審判長法　官  張瑛宗　
                                      法　官  李秋瑩
                                      法　官  林坤志
以上正本證明與原本無異。
檢察官如不服本判決應於收受本判決後20日內向本院提出上訴書
，其未敘述上訴理由者並得於提起上訴後20日內向本院補提理由
書。（但應受刑事妥速審判法第9條第1項之限制）。
被告不得上訴。
　　　　　　　　　　　　　　　　　　　書記官  凌昇裕
中　　華　　民　　國　　110 　年　　3 　　月　　25　　日